【裁判字號】    97,訴,463
【裁判日期】    970730
【裁判案由】    偽造文書等
【裁判全文】
臺灣士林地方法院刑事判決               97年度訴字第463號
公  訴  人  臺灣士林地方法院檢察署檢察官
被      告  乙○○
上列被告因偽造文書等案件，經檢察官提起公訴（97年度偵字第
364 號），被告為有罪之陳述，本院合議庭裁定改行簡式審判程
序，並判決如下：
    主  文
乙○○犯侵占罪，處有期徒刑陸月，減為有期徒刑參月；又犯行
使偽造私文書罪，處有期徒刑陸月，減為有期徒刑參月；又犯行
使偽造私文書罪，處有期徒刑陸月，減為有期徒刑參月；又犯行
使偽造私文書罪，處有期徒刑陸月，減為有期徒刑參月；又犯侵
占罪，處有期徒刑陸月，應執行有期徒刑壹年貳月，緩刑參年。
    事  實
一、乙○○於民國91年10月間，召集互助會並自任會首，會員連
    同會首共計67人，每會新臺幣（下同）2 萬元，底標2,000
    元，會期自91年10月1 日起，並於每月1 日夜間8 時，在臺
    北市北投區○○○路○ 段517 號5 樓其住處開標，採內標制
    ，並自93年10月1 日起每3 個月於該月15日加標1 次，由乙○○負責開標、收取會款交付得標會員等事宜。詎其竟(一)基
    於意圖為自己不法所有之犯意，於96年2 月1 日將會員丁○○○（互助會會員名單編號1 號「賴真真」）委託其妹，以
    標息9,000 元得標，而由乙○○代向其餘會員收取之應交付
    予丁○○○之會款扣除其妹之死會會款剩餘之92萬4,000 元
    ，予以侵占入己，挪作他用。又基於偽造文書及意圖為自己
    不法所有之犯意，分別於(二)96年3 月1 日，利用會員甲○○
    未到場參與投標之機會，冒用會員甲○○（互助會會員名單
    編號30號「阿源」）之名義，於投標單上書寫該會員八千元
    之標息，偽造以該會員名義作成之準私文書標單後提出行使
    ，參加競標，並向甲○○偽稱係其他會員得標，而對外向其
    他活會會員偽稱係甲○○得標，致甲○○及其他活會會員陷
    於錯誤，如期支付會款共4 萬8 千元（計算公式：（20,000
    －8,000 ）×4 〈甲○○一會、丙○○三會〉）；(三)96年4
    月1 日，利用會員丙○○未到場參與投標之機會，冒用會員
    丙○○（互助會會員名單編號15、16、17號「林絹」）之名
    義，於投標單上書寫該會員六千元之標息，偽造以該會員名
    義作成之準私文書標單後提出行使，參加競標，並向丙○○
    偽稱係其他會員得標，致丙○○陷於錯誤，如期支付會款共
    4 萬2 千元（計算公式：（20,000－6,000 ）×3 〈丙○○
    三會〉）；(四)96年4 月15日（起訴書誤載為96年5 月1 日）
    ，利用會員丙○○未到場參與投標之機會，冒用會員丙○○
    （互助會會員名單編號15、16、17號「林絹」）之名義，於
    投標單上書寫該會員六千元之標息，偽造以該會員名義作成
    之準私文書標單後提出行使，參加競標，並向丙○○偽稱係
    其他會員得標，致丙○○陷於錯誤，如期支付會款共4 萬2
    千元（計算公式：（20,000－6,000 ）×3 〈丙○○三會〉
    ）。(五)復基於意圖為自己不法所有之犯意，於96年5 月1 日
    （起訴書誤載為96年6 月1 日），將應交付予丙○○之尾會
    會款扣除丙○○四個死會會款剩餘之124 萬元，予以侵占入
    己。嗣於96年6 月間，經甲○○查悉報案始知上情。
二、案經甲○○告訴及臺北市政府警察局北投分局報請臺灣士林
    地方法院檢察署檢察官偵查起訴。
    理  由
一、前揭犯罪事實，業據被告乙○○於本院準備程序及審理時供
    認不諱（見本院97年6 月11日準備程序筆錄及97年6 月27日
    、97年7 月9 日審判筆錄），核與告訴人甲○○於警詢時指
    訴及偵查中證述情節相符（見第2121號偵查卷第12至13頁、
    第37頁），並經證人丁○○○、證人丙○○於警詢時陳述及
    偵查中證述屬實（見第2121號偵查卷第16至17頁、第19 至
    20頁、第37頁、第38頁），復有互助會會員名單影本一紙在
    卷可稽，足徵被告自白與事實相符。本件事證明確，被告犯
    行堪以認定。
二、按已得標之死會會員，依其與會首間之契約，無論何人得標
    ，均有按期繳交會款之義務，故會首冒名盜標，對於已得標
    之死會會員，並無詐欺可言。惟被告利用實際參與會員未到
    場標會之機會，冒用該會員名義偽造標單標會，並向被冒名
    會員稱他人得標及向其他活會會員稱該被冒名會員得標，自
    屬施用詐術，均足以使活會會員及被冒名標會之實際會員陷
    於錯誤而交付會款。又本件據以標會之紙張上有登載投標人
    之姓名及金額，業據被告於偵查中供述在卷（見第2121號偵
    查卷第36頁），而依民間互助會之習慣，該紙張上之記載，
    足以表示登載名義人擬以上述金額標取該合會用意之證明，
    為刑法第220 條第1 項之準文書。核被告如上開犯罪事實(二)
    至(四)所為之三次假冒實際會員名義書寫該會員名字及標息金
    額競標，偽造依習慣或特約足以表示係會員投標標單之準私
    文書，持以冒標互助會，詐騙會款之行為，均係犯刑法第
    216 條、第210 條、第220 條第1 項行使偽造準私文書罪及
    同法第339 條第1 項之詐欺取財罪。其在標單上偽造實際會
    員名字，為偽造私文書之階段行為；偽造私文書後復持以行
    使，其偽造之低度行為為行使之高度行為吸收，均不另論罪
    。被告各次偽造標單冒標之行為，同時詐欺活會會員及被冒
    標之實際會員交付會款，為同種想像競合，其各次冒標行為
    均以一行使偽造準私文書及詐欺取財罪處斷。另被告各次以
    一冒標行為同時觸犯刑法第216 條行使同法第220 條第1 項
    、第210 條之偽造準私文書罪及同法第339 條第1 項之詐欺
    取財罪，為異種想像競合犯，均應依刑法第55條之規定，從
    一重處斷。公訴人認被告此部份犯行涉犯行使偽造準私文書
    罪及詐欺取財罪，犯意個別，行為互殊，應予分論併罰，容
    有未洽。又核被告如上開犯罪事實(一)及(五)之侵占他人應得款
    項之行為，均係犯刑法第335 條第1 項之侵占罪，公訴人認
    被告關於上開犯罪事實(五)部分之犯行係涉犯刑法第216 條、
    第210 條、第220 條第1 項行使偽造準私文書罪及同法第33
    9 條第1 項之詐欺取財罪，尚有未合，惟因二者基本社會事
    實同一，應予變更起訴法條。被告所犯二次侵占罪及三次行
    使偽造準私文書罪，犯意各別，行為互殊，應予分論併罰。
    爰審酌被告以召集互助會之方式冒標詐取活會會員之會款及
    侵占得標會員之會款，共詐得13萬餘元及侵占216 萬餘元，
    並考量其犯罪之手段、所生危害，及已賠償告訴人甲○○、
    被害人丙○○部分金額，並與告訴人及被害人達成民事和解
    （見卷附收據一紙及協議書二紙），與犯罪後供認犯行之態
    度等一切情狀，分別量處如主文所示之刑。又被告如上開犯
    罪事實(一)至(四)所示犯行，其犯罪時間均在96年4 月24日以前
    ，合於中華民國九十六年罪犯減刑條例之減刑要件，所犯一
    次侵占罪及三次行使偽造準私文書罪，均依該條例規定減刑
    如主文所示，並與另一不應減刑之侵占罪，定其應執行之刑
    。又被告前未曾因故意犯罪而受有期徒刑以上刑之宣告，有
    臺灣高等法院被告前案記錄表一份附卷可稽，其因一時失慮
    ，初犯刑章，犯罪後已坦承犯行，並與告訴人及被害人達成
    民事和解，深具悔意，經此罪刑之宣告，當知所警惕，信無
    再犯之虞，本院認為所宣告之刑，以暫不執行為適當，依刑
    法第74條第1 項第1 款規定，併予宣告緩刑三年，以啟自新
    。至被告所偽造之標單，於開標後已因丟棄而滅失，業據被
    告供明在卷，應不予宣告沒收。另被告偽造標單上所偽造之
    被冒標人之署名部分，因各該標單皆已滅失亦隨之不存在，
    自無從依刑法第219 條規定為沒收之宣告，併此敘明。
據上論斷，應依刑事訴訟法第299 條第1 項前段、第273 條之1
第1 項、第300 條，刑法第216 條、第210 條、第220 條第1 項
、第339 條第1 項、第335 條第1 項、第55條、第51條第5 款、
第74條第1 項第1 款，中華民國九十六年罪犯減刑條例第2 條第
1 項第3 款、第7 條，判決如主文。
本案經檢察官高俊申到庭執行職務。
中    華    民    國    97    年    7     月    30    日
                  刑事第六庭法  官  周明鴻
以上正本證明與原本無異。
如不服本判決應於判決送達後10日內向本院提出上訴狀，其未敘
述上訴之理由者並得於提起上訴後20日內向本院補提理由書 (均
須按他造當事人之人數附繕本)。
                            書記官  丁梅芬
中    華    民    國    97    年    7     月    30    日
附錄論罪科刑法條：刑法第第216 條、第210 條、第220 條第1
                  項、第339 條第1 項、第335 條第1 項
中華民國刑法第216條
行使第 210 條至第 215 條之文書者，依偽造、變造文書或登載
不實事項或使登載不實事項之規定處斷。
中華民國刑法第210條
偽造、變造私文書，足以生損害於公眾或他人者，處 5 年以下有
期徒刑。
中華民國刑法第220條第1項
在紙上或物品上之文字、符號、圖畫、照像，依習慣或特約，足
以為表示其用意之證明者，關於本章及本章以外各罪，以文書論
。
中華民國刑法第339條第1項
意圖為自己或第三人不法之所有，以詐術使人將本人或第三人之
物交付者，處 5 年以下有期徒刑、拘役或科或併科 1 千元以下
罰金。
中華民國刑法第335條第1項
意圖為自己或第三人不法之所有，而侵占自己持有他人之物者，
處 5 年以下有期徒刑、拘役或科或併科 1 千元以下罰金。


司法院資訊處製作；財團法人民間司法改革基金會備份。
